【裁判字號】    95,簡上,121
【裁判日期】    950908
【裁判案由】    妨害自由
【裁判全文】
臺灣臺北地方法院刑事判決             95年度簡上字第121號
上  訴  人
即  被  告  乙○○
上列上訴人因妨害自由案件，不服本院於中華民國九十五年一月
十二日所為之九十五年度簡字第一三七號第一審簡易判決（起訴
案號：九十四年度偵字第七五五六號、第七七０三號），提起上
訴，本院管轄之第二審合議庭判決如下：
    主  文
上訴駁回。
    事  實
一、乙○○及丁○○係大川豐國際事業股份有限公司（下稱大川
    豐公司，原判決誤載為大川豐國際事業有限公司）之業務員
    。緣大川豐公司離職員工丙○○與該公司及客戶戊○○間有
    債務糾紛，適該公司負責人甲○○於民國九十四年三月十日
    中午十二時三十分許，見丙○○正在臺北市○○區○○街五
    號之欣宜自助餐店用餐，旋聯絡戊○○前來指認，並電召乙○○及丁○○到場後，乙○○及丁○○遂依甲○○之指示，
    出面要求丙○○一同前往附近之咖啡廳商談債務事宜，然丙○○不從，快步離開該自助餐店往信義路方向行走之際，乙○○竟與丁○○共同基於強暴使人行無義務之事之犯意聯絡
    ，沿途緊跟丙○○，並徒手拉扯丙○○，試圖使丙○○上車
    ，而以此強暴方式使丙○○行無義務之事，惟丙○○極力掙
    脫，乙○○及丁○○即沿途拉扯丙○○至基隆路二段與信義
    路口時，為聞訊前來之員警當場查獲，乙○○及丁○○始未
    得逞而不遂。
二、案經丙○○訴由臺北市政府警察局信義分局報請臺灣臺北地
    方法院檢察署檢察官偵查後聲請簡易判決處刑。
    理  由
一、訊據被告乙○○固坦承其有於前揭時、地依大川豐公司負責
    人甲○○之指示，與丁○○共同出面要求告訴人丙○○前往
    咖啡廳商談債務事宜，亦不否認其與丁○○在告訴人從自助
    餐店離開後，即沿途跟隨告訴人至基隆路二段與信義路口之
    事實，惟矢口否認有以強暴使人行無義務之事之犯行，辯稱
    ：因告訴人偷竊大川豐公司貨品，故甲○○通知伊與丁○○
    到場，告訴人看見伊與丁○○，就要逃跑，適丁○○站在告
    訴人前方，告訴人推倒丁○○，並作勢要打丁○○，伊即伸
    手擋在告訴人與丁○○之間，告訴人從自助餐店至基隆路口
    ，沿途小跑步，並無遭人拉扯之情形，伊並無妨害告訴人之
    自由云云。經查：
  (一)前揭事實，業據告訴人丙○○於偵查時證述屬實（見九十四
    年度偵字第七五五六號卷第三一頁），核與證人戊○○於偵
    查時所證：「甲○○先到那裡，並通知我他在那附近叫我趕
    快過去，我過去以後就和甲○○先在那裡等，然後看到丙○○進去自助餐吃飯，接著甲○○打電話叫他二個員工來，等
    快吃完飯時，我和甲○○的二個員工一起進自助餐，他那時
    可能嚇到了，就和那二個員工拉扯，後來到了路上還繼續拉
    扯，後來剛好有警察經過」、「我只有到現場指證，但看到
    這二個員工要把丙○○拉上車子，那個車子應該是他們公司
    的，但丙○○一直掙脫，所以那二個員工無法順利將丙○○
    拉上車，就這樣一直拉扯到信義路」、「其中一個一路上一
    直用手臂勾他的上半身肩膀處，等於是要拉他上車，另一個
    人就在丙○○另一側一樣動手拉他上車，到了信義路與基隆
    路口震旦大樓那裡，剛好有警車經過，警察就來處理」等語
    （見九十四年度偵字第七七０三號卷第六六、六七頁）及本
    院審理時證稱：「當時我和甲○○看到丙○○在吃自助餐，
    甲○○跟二位被告說丙○○在上開地點，就叫他們過來，他
    們是隨後到的，我不知道被告二人是如何到達現場，被告二
    人到場後，丙○○還在吃自助餐，我就指著丙○○說他還欠
    我和甲○○一些錢，丙○○看到有人指著他情形不對，就起
    身要離開，有推一下丁○○，這時丙○○在店門口要出去，
    被告二人就追上去，在路上跟丙○○講債務要如何處理，我
    只看到被告二人一直跟著丙○○講債務的問題，我看的感覺
    是他們有拉的感覺，但是否拉拉扯扯或誰拉誰我不確定，現
    在因為時間較久，我記憶不清楚」、「被告二人一直跟著丙○○，一直問丙○○，他們之間有很奇怪的動作，有口角，
    我現在不確定那些動作是否是拉扯，因為時間較久不記得」
    、「（九十四年七月一日在偵查中所言，當時是否記憶較清
    楚？）是的，因為距離案發時間較近，我記憶較清楚，今日
    時間比較久，有些問題記不清楚」等語大致相符（見本院九
    十五年七月二十五日審判筆錄第三至五頁），並經證人甲○○於偵查時證稱：「我是叫他們二個拉丙○○到附近的咖啡
    店去講，結果就一直拉拉扯扯」等語明確（見九十四年度偵
    字第七七０三號卷第六七頁），且同案被告丁○○於警訊時
    供承：「我們是想跟他好好談才會有肢體的動作以防止他跑
    走，‧‧‧他跟我及乙○○都有拉扯」等語（見九十四年度
    偵字第七五五六號卷第一一頁），暨偵查時亦供述：「只是
    雙方拉扯推擠」等語（見九十四年度偵字第七五五六號卷第
    三一頁），顯見被告與丁○○確有沿途緊跟告訴人，並徒手
    拉扯告訴人，試圖使告訴人上車之強暴行為。
  (二)查被告與丁○○依甲○○之指示，出面要求告訴人一同前往
    附近之咖啡廳商談債務事宜，然遭告訴人拒絕，此為被告所
    不否認，被告與丁○○竟沿途緊跟告訴人，並出手拉扯告訴
    人，試圖使告訴人上車，業如前述，足證被告確與丁○○共
    同以此強暴方式，欲使告訴人上車，而違反告訴人之意願，
    試圖使告訴人行無義務之事至明。
  (三)被告雖辯稱：告訴人因與大川豐公司間有債務糾紛，故為不
    實指訴，試圖以本案作為對其有利之點云云，惟查告訴人苟
    欲以刑事告訴手段解決其與大川豐公司間之債務糾紛，理應
    直接以該公司負責人或其他重要人士為告訴對象，然告訴人
    並未對大川豐公司負責人甲○○提出妨害自由之告訴，且被
    告及丁○○僅係該公司之業務員，並非位居要職，縱告訴人
    對渠等二人提出告訴，亦難認係告訴人與大川豐公司間債務
    糾紛之有利點，衡情告訴人豈有故為不實指證、甘冒誣告刑
    責之必要？被告前開所辯，顯屬無稽，不足採信。
  (四)被告復辯稱：當日伊與丁○○係搭乘計程車，並未駕車前往
    現場，自無強拉告訴人上車之可能，且該處巷道擁擠，戊○○可能誤認伊等與告訴人間之互動是要載告訴人上車。且戊○○在告訴人逃離後，並未尾隨跟上，而係前往他處取車，
    不可能看見後續狀況。至證人戊○○之偵查筆錄，應係受告
    訴人之誤導而為錯誤陳述，蓋因告訴人於九十四年六月六日
    欺騙戊○○簽立和解書，故證人戊○○於同年七月一日接受
    檢察官訊問時所述，與警訊時之立場差異頗大，可能係告訴
    人事前承諾戊○○何事，或教導戊○○證詞云云。惟查：
  1.被告與丁○○於前揭時、地沿途緊跟告訴人，並徒手拉扯告
    訴人，試圖使告訴人上車等情，迭據告訴人及證人戊○○證
    述明確，已如前述，被告所辯其與丁○○當日並未親自駕車
    ，而係搭乘計程車前往乙節，縱令屬實，亦無礙於其等違反
    告訴人之意願，試圖使告訴人坐上某不詳車輛之認定。被告
    辯稱係戊○○有所誤認云云，尚難遽採。
  2.至被告所辯戊○○前往他處取車，不可能看見後續狀況乙節
    ，查證人戊○○於偵查及本院審理時，就被告與丁○○沿途
    拉扯告訴人等情已證述明確，業如前述，且戊○○於九十四
    年六月六日就其對告訴人之債權新臺幣（下同）二萬六千元
    ，與告訴人簽立和解書，告訴人先行返還其中六千元，並承
    諾日後將如數償還餘款，惟迄未清償，此業據證人戊○○於
    本院審理時證稱屬實（見本院九十五年七月二十五日審判筆
    錄第三頁），從而證人戊○○與告訴人間既尚有債務糾紛，
    迄未解決，其又與被告間無何怨隙，衡情證人戊○○自無迴
    護告訴人而故為不利於被告之證言，甘冒偽證刑責之理。被
    告此部分所辯，亦屬無據。
  3.被告另以證人戊○○簽立和解書後，始接受檢察官訊問，所
    證顯有受告訴人誤導為由，質疑其偵查中之證詞，查告訴人
    於九十四年六月間與戊○○和解後，始終未將欠款二萬元返
    還戊○○，已如前述，然證人戊○○於本院九十五年七月二
    十五日審理時仍證稱被告有前述強暴行為，而未否認其偵查
    時所為證言之真實，足見其證言可信，並無受告訴人影響或
    誤導之情事。至被告雖又辯稱證人戊○○於警訊時之立場與
    偵查時相異云云，惟員警於九十四年三月十日係針對戊○○
    指訴告訴人涉嫌詐欺乙事，訊問戊○○，而就本案部分，員
    警僅詢問戊○○「為何於九十四年三月十日在臺北市○○街
    七巷內遇見告訴人」，戊○○則答稱：「甲○○通知我丙○○會在上址附近出現，並請我當證人我才會前往找到丙○○
    」等語，除此之外，員警並未詢問關於本案之事發原委及經
    過，此觀員警所製作之戊○○訊問筆錄內容即明（見九十四
    年度偵字第七七０三號卷第一二至一三頁），被告辯稱證人
    戊○○於警訊及偵查時之立場差異頗大，應係受告訴人誤導
    云云，顯屬無稽。
  (五)至證人甲○○於本院審理時附和被告所辯，改稱：「我看到
    丙○○，就趕快打電話給被告二人，請他們二人到現場，‧
    ‧‧後來我們四人才剛過去，丙○○看到我反應還好，看到
    戊○○，就馬上跑掉，想要離開現場，剛好被告二人在前面
    ，我和戊○○在後面，丙○○有推開丁○○，丁○○就往後
    退，丙○○就往外跑，沿著騎樓跑，速度很快，到基隆路右
    轉，再往信義路五段路口跑，被告二人在後面追，我和戊○○因為是騎機車來，我們去牽車要趕過去，當我趕過去時，
    被告二人和丙○○就在信義路口停下來」、「拉扯是在自助
    餐店發生的，丙○○要離開店的時候，有和被告二人發生推
    擠，丙○○要逃離的路上，會碰到丁○○，丙○○有推丁○○，被告乙○○有用手去阻止丙○○，要他不要推丁○○，
    我看到拉扯的過程只有這些」云云（見本院九十五年七月二
    十五日審判筆錄第六、八頁），核與其偵查中所證：「我是
    叫他們二個拉丙○○到附近的咖啡店去講，結果就一直拉拉
    扯扯」等情顯有不符（見九十四年度偵字第七七０三號卷第
    六七頁），而其偵查中之證言，又與證人戊○○所述大致相
    合，足認其偵查時之證述，較為可信。其於本院審理時翻異
    前詞，附和其員工即被告之辯詞，應屬事後迴護之詞，尚難
    遽採。
  (六)綜上所述，本件事證明確，被告夥同丁○○沿途緊跟並以拉
    扯告訴人之強暴方式，圖使告訴人上車而行無義務之事犯行
    洵堪認定，應予依法論科。
二、核被告所為，係犯行為時刑法第三百零四條第二項、第一項
    之以強暴使人行無義務之事未遂罪。其與丁○○間就前揭犯
    行有犯意聯絡及行為分擔，為共同正犯。又其雖已著手於強
    暴犯行之實施，惟尚未使告訴人行無義務之事，為未遂犯，
    應依同法第二十六條前段之規定減輕其刑。原審依刑事訴訟
    法第四百四十九條第一項、第三項、行為時刑法第二十八條
    、第三百零四條第二項（原判決誤載為第三項）、第一項、
    第二十六條前段、第四十一條第一項前段、第七十四條第一
    款、罰金罰鍰提高標準條例第一條前段及第二條規定，判處
    被告有期徒刑三月，如易科罰金，以銀元三百元折算一日，
    緩刑二年，經核其認事用法均無違誤，量刑亦稱妥適。被告
    上訴猶執陳詞，指摘原判決不當，為無理由，應予駁回。至
    被告行為後，刑法業於九十四年二月二日修正公布，九十五
    年七月一日起施行，原審雖未及比較適用新舊法，惟經本院
    比較新舊法結果，行為後之法律並非較有利於被告，仍應適
    用行為時法律，則原判決適用行為時法律，即無不當，自不
    構成撤銷之事由，併此敘明。
據上論斷，應依刑事訴訟法第四百五十五條之一第一項、第三項
、第三百六十八條，判決如主文。
本案經檢察官黃謀信到庭執行職務
中    華    民    國    95    年    9     月    8     日
                  刑事第八庭  審判長法  官  陳德民
                                    法  官  唐于智
                                    法  官  陳芃宇
以上正本證明與原本無異。
不得上訴。
                                    書記官  周小玲
中    華    民    國    95    年    9     月    15    日
中華民國刑法第304條
（強制罪）
以強暴、脅迫使人行無義務之事或妨害人行使權利者，處3年以
下有期徒刑、拘役或3百元以下罰金。
前項之未遂犯罰之。


司法院資訊處製作；財團法人民間司法改革基金會備份。
